臺灣高雄地方法院刑事裁定　　　　　　　94年度聲判字第77號
聲　請　人　甲○○
代　理　人　柯尊仁律師
被　　　告　乙○○　64歲民.
上列聲請人即告訴人因被告妨害名譽案件，不服臺灣高等法院高
雄分院檢察署檢察長中華民國94年9 月14日以94年度上聲議字第
802 號駁回再議之處分（原不起訴處分案號：臺灣高雄地方法院
檢察署94年度偵字第16234 號），聲請交付審判，本院裁定如下
：
    主  文
聲請駁回。
    理  由
一、聲請意旨如附件聲請交付審判狀所載。
二、按告訴人不服上級法院檢察署檢察長或檢察總長認再議為無
    理由而駁回之處分者，得於接受處分書後10日內委任律師提
    出理由狀，向該管第一審法院聲請交付審判；法院認交付審
    判之聲請不合法或無理由者，應駁回之，刑事訴訟法第258
    條之一、第258 條之3 第2 項前段，分別定有明文。次按民
    國91年1 月17日三讀通過，同年2 月8 日公布之刑事訴訟法
    第258 條之1 係參考德國刑事訴訟法第172 條第2 項之規定
    及日本刑事訴訟法第262 條準起訴之規定，增訂「聲請法院
    交付審判制度」，告訴人於不服上級檢察署之駁回處分者，
    得向法院聲請交付審判；其目的係為對於檢察官起訴裁量之
    制衡，除貫徹檢察機關內部檢察一體之原則所含有之內部監
    督機制外，另宜有檢察機關以外之監督機制，由法院保有最
    終審查權而介入審查，提供告訴人多一層救濟途徑（刑事訴
    訟法第258 條之1 立法理由參照）以促使檢察官對於不起訴
    處分為最慎重之篩選，審慎運用其不起訴裁量權；從而，本
    條之適用一方面係強制告訴人先循檢察機關內部之監督機制
    救濟無效果後，始由法院為之，另方面亦促使檢察機關內部
    省視其不起訴處分是否妥當，法院有最終審查權；故交付審
    判之制度雖賦予法院於告訴人交付審判之聲請裁定准否前，
    可依同法第258 條之3 第3 項規定為「必要之調查」，然法
    院於審查交付審判之聲請有無理由時，應以審酌告訴人所指
    摘不利被告之事證未經檢察機關詳為調查或斟酌，或不起訴
    處分書所載理由違背經驗法則、論理法則及證據法則為限，
    方符本條係為制衡檢察官起訴裁量權之立法意旨。
三、本件聲請人即告訴人甲○○於94年4 月11日以被告乙○○涉
    嫌誹謗等罪嫌向臺灣高雄地方法院檢察署提出告訴，經該署
    檢察官於93年8 月5 日以94年度偵字第16234 號為不起訴處
    分後，聲請人不服，聲請再議，亦經臺灣高等法院高雄分院
    檢察署檢察長於94年9 月14日以94年度上聲議字第802 號認
    再議為無理由而駁回再議。告訴人於接受前開處分書後10日
    內，於94年9 月22日委任柯尊仁律師提出聲請交付審判理由
    狀，向本院聲請交付審判，經本院審核告訴人之程序要件，
    符合刑事訴訟法第25 8條之1 第1 項之規定，此有刑事委任
    狀及聲請交付審判理由狀附於本院卷可參，復經本院依職權
    調閱臺灣高雄地方法院檢察署94年度偵字第16234 號偵查卷
    、臺灣高等法院檢察署高雄分院94年度上聲議字第802 號卷
    宗核閱無誤，是本件聲請程序係屬適法，合先敘明。
四、經查：
    (一)原偵查之臺灣高雄地方法院檢察署檢察官經詳核相關事證
      後，已於不起訴處分書理由中詳予指駁說明認定：
      1.按犯罪事實應依證據認定之，無證據不得推定其犯罪事
        實，刑事訴訟法第154 條第2 項定有明文。又按言論自
        由乃憲法所保障之基本權利，任何人或國家均不應任意
        加以侵害，惟為維護個人隱私權，使不受不合理之侵害
        ，且為避免妨害他人名譽、信用，刑法妨害名譽及信用
        罪章乃定有侮辱、誹謗、損害信用之處罰，目的在於賦
        予言論自由以合理之約束及規範。刑法誹謗罪之成立，
        除行為人在客觀上有指摘或傳述足以毀損他人名譽之事
        實外，尚須主觀上有毀損他人名譽之故意，方具構成要
        件該當性，而行為人是否具有主觀構成要件之故意，尚
        須依當時具體情況客觀判斷之。立法者為免爭論，於一
        般誹謗罪之情形，以刑法第311 條明定阻卻構成要件事
        由，只要行為人之行為係以善意發表言論而客觀上符合
        該條所規定之要件者，縱足以造成毀損他人名譽之結果
        ，亦不該當於誹謗罪之構成要件，探求此規定之意涵，
        亦可知立法者意欲尋求名譽保護及言論自由間之折衷。
        因此，名譽之保護並非無所限制，否則倘任憑鉗束言論
        ，適足為社會一般多數人之害，亦阻礙整體人類社會之
        進步及公共利益之推展。而證據法則上，倘無證據足證
        行為人係出於惡意所為，即應推定其係以善意為之，此
        即所謂「真正惡意原則」（actual malice）之 主要意
        涵。職此，本件被告是否確有誹謗之事實，端視其是否
        有誹謗之故意及所描述是否屬實而定。倘無證據證明被
        告有誹謗告訴人之故意，或有相當證據足徵被告所述屬
        實或有相當理由確信所述屬實，而難謂其有真正惡意，
        除有具體反證外自應推定係出於善意為之。
      2.被告乙○○於偵查中固坦承於上揭時、地架設如事實欄
        所示之大型塑膠帆布廣告，惟堅詞否認有何加重誹謗之
        犯行，辯稱：該廣告所敘述事情均為事實，伊並於94年
        4 月19日，在原宿廣場召開記者說明會，新聞報紙亦曾
        刊載此事等語。經查：
        (1)按以善意發表言論，對於可受公評之事，而為適當之
          評論者，不罰，刑法第311 條第1 款定有明文。準此
          ，對於「可受公評之事」，評論人只要就其個人主觀
          價值判斷，提出其主觀之評論意見而無情緒性或人身
          攻擊之言論，因係憲法保障言論自由中之意見陳述，
          即屬適當評論，至於評論內容是否正確無誤，則非所
          問，而與評論適當與否無關。從而，綜觀前開廣告內
          容所述涉及本案聲請人、股份有限公司與銀行間鉅額
          貸款之議題，攸關公共信用與金融秩序之公共議題，
          應屬可受公評之事無疑。又衡以表現自由為憲法所保
          障之基本自由，且為民主憲政所不可或缺之基本自由
          ，民主自由國家均給予廣大之言論自由空間，避免發
          生「寒蟬效應」，而阻滯國家進步，故而本件被告提
          出上開評論，非以損害聲請人名譽為唯一目的即可推
          定被告係出於善意發表言論，主觀上不具誹謗之犯意
          ，自不該當刑法誹謗罪之構成要件。
        (2)次按對於所誹謗之事，能證明其為真實者，不罰，刑
          法第310 條第3 項定有明文；另參酌大法官釋字第50
          9 號解釋意旨，行為人僅須依據其擁有之證據資料而
          有相當理由信其指述情節為真實已足。本件廣告內容
          雖以「驚人內幕公開揭發甲○○（即聲請人）犯罪集
          團‧掏空銀行、脫產陰謀」之用字遣詞已明白表示聲
          請人犯罪事實，顯為攻擊聲請人之言論，足以貶損聲
          請人人格、名譽，惟被告到庭提出本署檢察官93年度
          偵字第1954號起訴書乙份，用以證明聲請人與高雄企
          銀間之鉅額違法貸款乙事；另提出聲請人代表益成服
          飾股份有限公司與薛世軒之租賃契約書特約及新興區
          ○○段一小段1310地號等土地登記謄本乙份，用以證
          明聲請人於90年10月16日，假信託予其姊何淑華，上
          開土地實際上仍由聲請人管領、處分等情；再提出92
          年8 月16日民眾日報報導乙篇，用以證明臺灣惠泉啤
          酒股份有限公司實際負責人為聲請人乙節。從而，被
          告認定該廣告內文資金流程所提及之個人或公司，均
          係在告訴人所掌控而主張聲請人淘空銀行乙情，已有
          相當理由確信為真實，且上開事實為可受公評之公共
          議題，已如前述，即不能以毀謗罪之刑責相繩。
      3.綜上，檢察官復查無其他積極證據足資證明被告有何所
        指犯行，被告罪嫌尚屬不足，因而為不起訴處分等情。
        經本院審核結果，認原偵查檢察官所為之不起訴處分，
        其採證與認事，尚無違背經驗法則、論理法則與證據法
        則之處。
    (二)又臺灣高等法院高雄分院檢察署檢察長維持原偵查檢察官
      之認定，並於處分書理由第4 點中亦詳予指駁說明認定：
      1.聲請再議意旨略以：(1)被告與聲請人有租賃契約關係，
        因被告未給付租金，經聲請人終止租賃契約，因而發表
        本案言論，顯然出於惡意；(2)被告所為言論，實際超過
        聲請人被起訴所認定之事實；(3)被告所為前揭言論，並
        非「能證明」為事實；(4)聲請人係對被告乙○○、陳振
        義、張元悌提出告訴，惟原檢察官僅對被告乙○○為偵
        查及不起訴處分，未對另二被告為任何偵查及處分，顯
        然偵查不完備。
      2.查聲請人於87年間，明知高雄市○○區○○段一小段13
        10、1310之1 、1310之2 三筆土地，已設定抵押並貸得
        3 億4 千8 百萬，為圖自己不法之利益，透過有犯意聯
        絡之高雄企銀大發分行經理歐孟財，向該銀行貸得款項
        5 億元，聲請人至90年8 月即拒繳利息，經銀行聲請法
        院核發支付命令聲請拍賣抵押物，由龍昇公司以000000
        000 元拍定，扣除聲請人所繳本息，高雄企銀仍有0000
        00000 元無法受償，聲請人涉有共同背信之事實，已據
        原檢察官於前揭起訴書載明，被告前揭言論既本於聲請
        人涉案之起訴書，所陳內容亦無出入，即難指為不實、
        誇大或出於惡意，聲請人所述第一、二、三點理由顯無
        可採。
      3.再聲請人於警訊中確對乙○○、陳振義、「張顧問」提
        出告訴（警卷第2 頁），原檢察官未對另二人偵查雖有
        疏漏，惟就本件被告乙○○涉嫌部分，依原檢察官已調
        查之現存卷證，堪認其認定被告乙○○無誹謗罪嫌並予
        以不起訴處分，於法並無違背，此部分即不能指為偵查
        不完備，聲請再議為無理由，應予駁回。至陳振雄、「
        張顧問」涉嫌部分，應另由原署再行分案辦理，附此敘
        明。因此，聲請人所述各點均無由可採，聲請人聲請再
        議為無理由。
      4.本院經核該處分書之採證與認事，並無違背經驗法則、
        論理法則與證據法則之處。聲請人以(1)被告所為言論，
        實際超過聲請人被起訴所認定之事實；(2)被告與聲請人
        有租賃契約關係，因被告未給付租金，經聲請人終止租
        賃契約，因而發表本案言論，顯然出於惡意；(3)被告所
        舉民眾日報報導內容錯誤；(4)惠泉公司購買土地經聯邦
        銀行評估核貸，聲請人與惠泉公司並無不法犯行，經檢
        察官不起訴處分等事由，聲請本院准予交付審判，惟聲
        請人於本件提出告訴後，復於再議狀中具體指明上述事
        由，原處分檢察官及臺灣高雄地方法院檢察署檢察長均
        予斟酌，而此部分之事由若經調查，亦不足以動搖原偵
        查檢察官事實之認定及處分之決定，而聲請人所涉詐欺
        部分固經不起訴處分，然與被告誹謗犯行存否、被告出
        於善意抑或該事係屬可受公評之認定無關，且聲請人於
        偵查中亦未提出其他有利之證據。是聲請人據此聲請交
        付審判，亦難認有理由。
五、綜上所述，聲請人所指被告涉犯誹謗等罪嫌，並無積極證據
    可資證明，而原不起訴處分書及臺灣高等法院檢察署處分書
    既已詳予調查偵查卷內所存證據，並敘明所憑證據及判斷理
    由，且原處分所載證據取捨及事實認定之理由，亦無違背經
    驗法則、論理法則及證據法則之情事，是臺灣高雄地方法院
    檢察官及臺灣高等法院高雄分院檢察署檢察長以被告犯罪嫌
    疑不足，予以不起訴處分及駁回再議之聲請，對照卷內資料
    ，於法並無違誤。本件聲請交付審判意旨仍執前詞，對於原
    處分加以指摘求予審判，非有理由，應予駁回。
六、依刑事訴訟法第258 條之3 第2 項前段，裁定如主文。
中　　華　　民　　國　　94　　年　　12　　月　　13　　日
                  刑事第六庭    審判長法  官  簡志瑩
                                      法  官  林柏壽
                                      法  官  楊佩蓉
以上正本證明與原本無異。
不得抗告。
  　　　　　　　　　　　　　　　　　　書記官  翁淑珮
中　　華　　民　　國　　94　　年　　12　　月　　13　　日
